臺灣高等法院民事判決
110年度重上字第687號
上  訴  人  勝陽建設股份有限公司


法定代理人  鄭伊莉  
訴訟代理人  賴彥杰律師
            蔡世祺律師
備 位被 告  薛宗賢  

訴訟代理人  張世和律師
            馬廷瑜律師
被 上訴 人  王玉蘭  
訴訟代理人  林皓堂律師
上列當事人間請求返還股票等事件，上訴人對於中華民國110年8
月23日臺灣臺北地方法院第一審判決（108年度重訴字第1068號
）提起上訴，被上訴人減縮備位聲明，本院於111年5月25日言詞
辯論終結，判決如下：
    主      文
原判決廢棄。
上開廢棄部分，被上訴人在第一審先位之訴及假執行之聲請均駁
回。
被上訴人備位之訴及假執行之聲請均駁回。
第一、二審訴訟費用（減縮部分除外）均由被上訴人負擔。
    事實及理由
壹、程序方面：
一、按訴之預備合併，因先位之訴有理由，為備位之訴之解除條
    件，其解除條件應以先位之訴判決確定時，始為其解除條件
    成就之時。被上訴人於第一審提起主觀及客觀預備合併之訴
    ，其先位請求以上訴人為被告，備位請求以庚○○為被告。原
    審為其先位聲明全部勝訴之判決，上訴人提起上訴，備位之
    訴部分隨同發生移審效力，並於本院認被上訴人先位之訴無
    理由時，始因停止條件成就而應加以審判，爰列原審被告庚
    ○○為備位被告。
二、按第二審訴之變更或追加，非經他造同意不得為之，但請求
    之基礎事實同一、擴張或減縮應受判決事項之聲明者，不在
    此限，民事訴訟法第446條第1項、第255條第1項第2款、第3
    款規定甚明。被上訴人於原審備位之訴依民法第184條第1項
    規定請求備位被告給付新臺幣（下同）6,083萬1,960元本息
    ，再備位之訴依民法第179條規定請求其給付3,041萬5,980
    元本息，嗣於本院主張備位擇一依民法第179條、第184條第
    1項前段、後段之規定，請求備位被告給付5,268萬2,960元
    本息。核被上訴人擴張及減縮備位之訴應受判決事項之聲明
    ，與起訴部分基礎事實同一，且其減縮請求部分業經備位被
    告同意（本院卷第178頁），核與上開規定相符，應予准許
    。
貳、實體方面　　
一、被上訴人主張：伊於民國91年11月13日起至96年1月11日間
    ，陸續購得附表所示陽信商業銀行股份有限公司（下稱陽信
    銀行）股票共608萬3,196股（下稱系爭股票），價值約6,08
    3萬1,960元（即1股10元），詎備位被告於98年9月3日擅將
    系爭股票以每股5元出售予上訴人而無權處分系爭股票，得
    款3,041萬5,980元，上訴人明知該等股票登記於伊名下，卻
    未查證備位被告有無讓與權限，自屬惡意或有重大過失，非
    善意受讓人，先位依民法第767條第1項前段規定，求為命上
    訴人返還系爭股票之判決。縱認上訴人善意受讓取得系爭股
    票，然備位被告未經伊同意擅自賤價處分該等股票，以背於
    善良風俗之方法侵害伊所有權，無法律上原因受領價款，伊
    得請求備位被告賠償損害或返還相當於股票價款之不當得利
    ，備位依民法第184條第1項規定，求為命備位被告給付6,08
    3萬1,960元本息，再備位依民法第179條規定，求為命其給
    付3,041萬5,980元本息之判決（原審就先位之訴為上訴人敗
    訴之判決，上訴人不服，提起上訴，被上訴人於原審所提備
    位之訴同生移審效力）。並於本院擴張及減縮備位之訴如前
    所述。於本院聲明：㈠答辯聲明：上訴駁回。㈡備位聲明：⒈
    備位被告應給付被上訴人5,268萬2,960元，及自起訴狀繕本
    送達翌日起至清償日止，按週年利率5%計算之利息；⒉願供
    擔保請准宣告假執行。
二、上訴人則以：系爭股票係蒲陽建設股份有限公司（下稱蒲陽
    公司）出資購買並借名登記於時任該公司財務經理之被上訴
    人名下，伊向系爭股票所有權人蒲陽公司買受系爭股票，股
    票出讓人欄蓋印被上訴人之印鑑章且並完成股票交割過戶轉
    讓手續，足使伊相信被上訴人授與蒲陽公司處分股票之權限
    ，伊已受讓取得系爭股票所有權。縱蒲陽公司無處分權，伊
    亦善意受讓而取得所有權，被上訴人無從請求返還等語，資
    為抗辯。上訴聲明：㈠原判決廢棄；㈡被上訴人於第一審之訴
    及假執行之聲請均駁回。
三、備位被告則以：蒲陽公司前負責人杜修蘭指示伊以該公司資
    金買入系爭股票並借名登記在被上訴人名下，由蒲陽公司保
    管股票及股東登記印鑑，該公司為系爭股票所有權人，嗣委
    由伊出賣系爭股票予上訴人，自屬有權處分。被上訴人未曾
    持有系爭股票及印鑑，且蒲陽公司出賣該等股票近10年之久
    ，未見被上訴人異議。縱被上訴人請求有據，亦應以蒲陽公
    司購買系爭股票之價格每股8.3元或市價每股9.5元計算伊應
    給付之金額等語，資為抗辯。答辯聲明：㈠被上訴人備位之
    訴駁回；㈡如受不利判決，願供擔保請准宣告免為假執行。
四、本院之判斷：
　㈠經查，被上訴人原為蒲陽公司財務經理，庚○○為該公司副總
    經理，系爭股票於98年9月3日前登記於被上訴人名下，上訴
    人於98年9月3日以每股5元、合計3,041萬5,980元為對價買
    受系爭股票等情，有證券交易稅一般代繳稅額繳款書、股票
    轉讓過戶申請書、股票影本、陽信銀行109年10月5日陽信總
    行政字第1099931418號函、股東印鑑卡在卷可稽（原審卷第
    27至45、153至155、161至163、317至318-7頁），且為兩造
    不爭（本院卷第72頁），堪信真實。
　㈡按借名契約，係指當事人約定一方將自己之財產置於他方名
    下，而仍由自己管理、使用、處分，他方允就該財產為出名
    之契約。又證明借名契約成立之證據資料，不以直接證據為
    限，倘原告就利己之待證事實，能證明在經驗法則或論理法
    則上，足以推認該待證事實存在之間接事實，非不得憑此等
    間接事實，推理證明彼等間存有借名契約（最高法院109年
    度台上字第2973號判決意旨參照）。
　⒈查，關於取得系爭股票之方式，被上訴人於第一審及本院第
    二審程序原主張自行買賣價購取得（原審卷第13頁、本院卷
    第59頁），嗣始改稱受贈自備位被告（本院卷第289頁），
    倘上訴人確為系爭股票所有人，對於取得該等股票之法律關
    係當知悉甚詳，且取得數量甚眾、價值不斐之系爭股票對於
    個人而言屬重大事件，應難輕易遺忘，然被上訴人關此前後
    主張差異甚大，實難逕信。次查，證人即蒲陽公司出納劉秀
    琴於另案、證人即該公司業務經理己○○於本院證稱：被上訴
    人及備位被告等蒲陽公司資深員工均提供帳戶供公司使用，
    帳戶內款項屬該公司所有，備位被告之合作金庫商業銀行及
    陽信銀行支票亦為蒲陽公司所使用，該公司亦借用員工名義
    登記為不動產所有權人（原審卷第406、417至418頁、本院
    卷第258頁），上訴人並於另案自承蒲陽公司以其名義購買
    不動產（本院卷第142頁），蒲陽公司既基於資產配置考量
    ，曾借用被上訴人名義開立帳戶及購置不動產，其另以被上
    訴人名義購入系爭股票，自非全無可能。
　⒉再查，系爭股票張數為145張，係於91至92、96年間陸續自戊
    ○○、丁○○、乙○○、丙○○、洪德裕、汪俊杰、許仁舟、曾文俊
    、游士賢、袁振強、川川企業有限公司、陳佩青、陳正邦、
    陳柏蓉、王勝榮等人移轉至被上訴人名下，有證券交易稅一
    般代繳稅額繳款書可憑（原審卷第29至43頁）；證人丁○○證
    稱備位被告代蒲陽公司出面洽購其與其父戊○○之陽信銀行股
    票（本院卷第180至181頁），證人乙○○則稱其與同事曾文俊
    、袁振強及游士賢因同事何明龍表示蒲陽公司收購陽信銀行
    股票而出售之（本院卷第186頁），證人丙○○亦稱同事何明
    龍表示蒲陽公司薛副總（指備位被告）收購陽信銀行股票，
    其與同事洪德裕、汪俊杰因而將持有之股票交何明龍處理等
    語（本院卷第255頁），另依蒲陽公司付款紀錄、備位被告
    簽發之支票等（原審卷第223、225頁），可證確係蒲陽公司
    出資購買系爭股票。此核與證人己○○證稱蒲陽公司出資購買
    陽信銀行股票，並由備位被告出面處理（本院卷第257至258
    頁），及被上訴人於臺灣板橋地方法院檢察署（現更名為臺
    灣新北地方檢察署）100年度偵字第13157號一案（下稱偵案
    ）中自承購買系爭股票資金來源為備位被告（偵卷一第20頁
    背面）等情相符，考量備位被告斯時實際處理蒲陽公司營運
    事務，其代表該公司出面洽購系爭股票及處理支付價金事宜
    ，亦屬合理。綜合上情，上訴人及備位被告抗辯系爭股票係
    由蒲陽公司出資購得，洵屬有據。
　⒊被上訴人雖稱其自行保管系爭股票，曾以該等股票辦理質押
    云云；然又稱系爭股票有時放公司、有時帶回家，辦質押時
    暫放蒲陽公司，股票質押所借得之款項均交備位被告使用等
    語（本院卷第178、266頁），惟其無法合理解釋為何向銀行
    辦理質押股票前需將之置放蒲陽公司，況系爭股票高達百餘
    張，價值甚鉅，被上訴人逾10年始察覺該等股票為他人取走
    出售，顯與常情相違，難認其有自行保管使用該等股票之事
    實。再者，被上訴人於偵案中供稱「股票被庚○○拿去借錢」
    、「（問：前述股票質押後借得款項用途為何？）庚○○拿去
    用了，我不知道用途，事後他如果交代我們將這些款項匯到
    哪裡去也都是他指示的」、「（問：該等股票買進後何人保
    管？）這些股票都是庚○○經手的」等語（偵案卷一第20頁背
    面至第21頁），堪認以系爭股票質借，及所得款項之用途均
    非被上訴人決定，其無保管、使用、收益該等股票之事實。
    併審酌被上訴人長期擔任蒲陽公司董事及經理，綜理該公司
    財務，對於系爭股票究屬公司資產或個人所有，暨其管理及
    處分情形，當甚為明瞭，其歷時10數年未對系爭股票出售予
    上訴人乙事主張權利；且系爭股票係由蒲陽公司出資購買，
    亦由實際處理該公司事務之備位被告決定以該等股票質押借
    款；綜合上述間接事實及證據，堪認蒲陽公司係借用被上訴
    人名義登記為系爭股票所有人，該等股票仍由該公司管理、
    使用及處分，上訴人及備位被告主張被上訴人僅為系爭股票
    借名登記契約之出名人乙節，應屬實在。又借名登記契約並
    非要式契約，其成立生效不以締結書面契約為要件，被上訴
    人以本件無相關書面契約或蒲陽公司決議購買系爭股票之會
    議紀錄等節置辯，即無足採。
　⒋被上訴人雖以其與備位被告於偵案供述系爭股票乃備位被告
    為雙方所生未成年子女購買，登記在被上訴人名下乙節（偵
    案卷一第17頁、第20頁背面、第185頁），主張備位被告贈
    與系爭股票。然系爭股票登記於被上訴人名下後，備位被告
    隨即以之質押借得鉅款，已如前述，並有安泰商業銀行111
    年1月26日安泰銀營支存押字第1110000628號函所附放款當
    期交易明細表可參（本院卷第239至243頁），即仍由蒲陽公
    司處分收益，顯難認被上訴人與備位被告間存有贈與契約。
    再者，偵案調查重點之一為陽信銀行對蒲陽公司為無擔保授
    信有無違反銀行法（見偵案卷一第2頁背面移送書所載），
    並調查系爭股票與蒲陽公司有無關連，被上訴人及備位被告
    在偵案均為被告，其二人為恐遭刑事追訴而為避就之詞，亦
    屬常情，無從僅憑其片段陳述情節即為有利於被上訴人之認
    定。
　㈢按基於債之關係而占有他方所有物之一方當事人，本得向他
    方當事人即所有人主張有占有之合法權源；如該有權占有之
    人得將其直接占有移轉予第三人時，第三人亦得本於其所受
    讓之占有，對所有人主張其有占有之權利（最高法院110年
    度台上字第314號民事判決）。查系爭股票為記名實體股票
    ，係蒲陽公司借用被上訴人名義購買乙節，業經認定如前，
    蒲陽公司本於雙方間之借名登記契約自得合法占有系爭股票
    ，嗣於98年9月3日出售並交付出讓人欄蓋印被上訴人印鑑之
    系爭股票予上訴人（見原審卷第161至163、318-5、318-7頁
    ），且陽信銀行股票買賣過戶方式為檢附股票轉讓過戶申請
    書、已完納證券交易稅之繳款書及辦理過戶登記之實體紙本
    股票，承辦人員核對買賣雙方之股東原留印鑑及前述資料無
    誤後，辦理移轉過戶登記，無須檢附委任書等情，有陽信銀
    行109年10月26日陽信總行政字第1099934511號函為證（原
    審卷第327頁），被上訴人亦不爭執系爭股票背面甲○○印文
    之真正（本院卷第151頁），足見系爭股票已合法移轉占有
    並背書轉讓為上訴人所有，被上訴人非為系爭股票所有人，
    其依民法第767條第1項前段請求上訴人返還該等股票，自屬
    無據。
　㈣末查，蒲陽公司出資購買系爭股票並借名登記於被上訴人名
    下，其嗣後出售該等股票乃有權處分，未致被上訴人受有任
    何損害，備位被告亦未獲有利益，被上訴人備位依侵權行為
    及不當得利法律關係請求備位被告給付，均無理由。
五、綜上所述，被上訴人提起先位之訴，依民法第767條第1項前
    段規定，請求上訴人返還系爭股票，為無理由，不應准許。
    原審判命上訴人返還該等股票，並為假執行之宣告，自有未
    洽。上訴意旨指摘原判決不當，求予廢棄改判，為有理由，
    應由本院廢棄改判如主文第2項所示。又被上訴人提起備位
    之訴，依民法第179條、第184條第1項前段、後段規定請求
    備位被告給付5,268萬2,960元本息，亦無理由，應予駁回；
    其就備位之訴聲請宣告假執行亦失所附麗，應併予駁回。
六、本件事證已臻明確，兩造其餘攻擊或防禦方法及所用之證據
    ，經本院斟酌後，認均不足以影響本判決之結果，爰不逐一
    論列，併此敘明。
七、據上論結，本件上訴為有理由，備位之訴為無理由，依民事
    訴訟法第450條、第78條，判決如主文。
中　　華　　民　　國　　111 　年　　6 　　月　　15　　日
                  民事第二十三庭
                      審判長法  官   張松鈞
                            法  官   李昆曄
                            法  官   楊舒嵐
正本係照原本作成。
如不服本判決，應於收受送達後20日內向本院提出上訴書狀，其
未表明上訴理由者，應於提出上訴後20日內向本院補提理由書狀
（均須按他造當事人之人數附繕本）上訴時應提出委任律師或具
有律師資格之人之委任狀；委任有律師資格者，另應附具律師資
格證書及釋明委任人與受任人有民事訴訟法第466條之1第1項但
書或第2項所定關係之釋明文書影本。如委任律師提起上訴者，
應一併繳納上訴審裁判費。
中　　華　　民　　國　　111 　年　　6 　　月　　15　　日
　　　　　　　　　　　　　
　　　　　　　　　　　　　  書記官  常淑慧

附表：
編號 股東姓名 股票號碼 1 甲○○ 95NF0000000 0至95NF0000000 0 2 甲○○ 94NF0000000 0至94NF0000000 0 3 甲○○ 95NF0000000 0至95NF0000000 0  4 甲○○ 95NF0000000 0至95NF0000000 0  5 甲○○ 88NF0000000 0 6 甲○○ 88NF0000000 0 7 甲○○ 88NF0000000 0 8 甲○○ 88NF0000000 0至88NF0000000 0 9 甲○○ 95ND0000000 0至95ND0000000 0 10 甲○○ 93ND0000000 0 11 甲○○ 93ND0000000 0 12 甲○○ 93ND0000000 0至93ND0000000 0 13 甲○○ 94ND0000000 0至94ND0000000 0 14 甲○○ 95NX0000000 0 15 甲○○ 95NX0000000 0